【裁判字號】    98,台上,339
【裁判日期】    980305
【裁判案由】    損害賠償
【裁判全文】
最高法院民事判決              九十八年度台上字第三三九號
上   訴   人  丁○○
訴 訟代理 人  陳世煌律師
複 代  理 人  姚晴瀅律師
上   訴   人  戊○○
              庚○○
上 二人共 同
訴 訟代理 人  常照倫律師
上   訴   人  己○○
上 四人共 同
訴 訟代理 人  張豐守律師
複 代  理 人  吳莉鴦律師
被 上  訴 人  甲○○
              乙○○
              丙○○
兼上二人共同
法 定代理 人  辛  ○
共        同
訴 訟代理 人  陳益盛律師
上列當事人間請求損害賠償事件，上訴人對於中華民國九十七年
六月十日台灣高等法院台中分院第二審判決（九十六年度重上字
第一六二號），提起上訴，本院判決如下：
    主  文
原判決廢棄，發回台灣高等法院台中分院。
    理  由
本件被上訴人主張：上訴人及原為第一審共同被告之壬○○、癸
○○○、子○○、丑○○、寅○○（被上訴人已撤回起訴）為門
牌號碼台中縣太平市○○路三九之一號、四一之一號、四三之一
號、四五之一號房屋（下稱系爭建物）之所有人，明知該等建物
係未經取得建築執照、使用執照之違建，均以烤漆浪板、木板等
短時間內即遽生高溫且易燃之物質所建造之相互毗鄰二層樓房，
又均未裝設消防設備，並不合乎有關維護建築物合法使用與其構
造及設備安全之規定，竟將其中三九之一號房屋出租予被害人卯
○○供住家居住，四一之一號出租予訴外人辰○○經營五金行兼
住家，四三之一號出租予訴外人巳○○經營早餐店兼住家，四五
之一號出租予第一審共同被告午○○（經第一審為其敗訴判決後
，未聲明不服）經營早餐店。於民國八十九年十一月二十三日凌
晨三時五十分許，午○○在其早餐店一樓廚房準備販賣早餐之食
料時，疏未注意關閉快速爐火源，致引燃附近易燃物品而引發火
災，迅速延燒至系爭三九之一號建物。住戶卯○○攜子女三人逃
出戶外後，為搶救小女兒未○○再度進入火場，終因濃煙及高溫
而不及逃出，二人全身嚴重燒灼傷而死亡。上訴人涉犯共同違反
建築法第九十一條第二項罪，自應負連帶損害賠償責任。被上訴
人辛○（三十七年八月十二日生）為卯○○之母，支出喪葬費用
；被上訴人甲○○、乙○○、丙○○（於事故時均未成年）為卯
○○之子女，卯○○對之及辛○均負有法定扶養義務；另被上訴
人亦均得請求非財產上之損害賠償。爰依侵權行為法則，求為命
上訴人連帶給付辛○新台幣（下同）二百零八萬三千三百八十七
元（喪葬費用三十萬四千七百八十元、扶養費五十七萬八千六百
零七元、非財產上損害一百二十萬元）、給付甲○○一百六十二
萬一千二百二十二元（扶養費四十二萬一千二百二十二元、非財
產上損害一百二十萬元）、給付乙○○一百八十五萬一千八百九
十五元（扶養費六十五萬一千八百九十五元、非財產上損害一百
二十萬元）、給付丙○○二百萬五千八百四十一元（扶養費八十
萬五千八百四十一元、非財產上損害一百二十萬元），並均自起
訴狀繕本送達之翌日起加計法定遲延利息之判決（未繫屬本院部
分，不予贅述）。
上訴人則以：伊非系爭建物之所有權人，亦非出租人，該建物為
申○○（癸○○○、子○○、丑○○、寅○○之被繼承人）所有
，伊僅為隱名合夥人，未違反建築法第九十一條第二項之規定。
況承租人於承租之後，即擅自搭建鐵捲門將騎樓部分封住，顯已
違反租賃契約書第四條第五款之約定，造成搶救不易；且本件火
災之發生及被害人卯○○之死亡，與系爭建物為違章建築間無相
當因果關係；另卯○○於已逃出火場後，再度返回火場，應生因
果關係中斷效果；伊即無庸就卯○○之死亡結果負連帶賠償責任
云云，資為抗辯。
原審將第一審所為被上訴人敗訴之判決部分予以廢棄，改命上訴
人與午○○如數連帶給付，係以：系爭建物因承租四五之一號房
屋、經營早餐店之午○○失火行為而燃燒，並延燒至三九之一號
房屋，使該屋內未○○、卯○○全身嚴重燒灼傷而死亡。系爭建
物係上訴人與訴外人壬○○、地主申○○（於八十八年六月十八
日死亡）共同出資於八十三年間建造，未為第一次保存登記，應
以渠等為原始起造人取得所有權。而系爭建物屋頂建材為烤漆浪
板，每戶之間，除從地面起算僅一米一之高度係以水泥牆相隔外
，其上亦以烤漆浪板相隔，二樓地板則以木板舖設，並均未設置
消防設備，未符建築法第七十七條第一項：「建築物所有權人、
使用人應維護建築物合法使用與構造及設備安全」之規定，且係
違章建築，本不能供確保安全無虞之居住使用，更不能營業，上
訴人與壬○○、申○○之繼承人癸○○○、子○○、丑○○、寅
○○卻將之分別出租予卯○○等人居住及兼營商業使用，即有違
反上開建築法第七十七條第一項規定之行為。雖在一般情形下，
單純違反上揭建築法規定之行為，通常不會獨立發生致人於死之
結果，但嗣與午○○之失火行為相互結合後，既具必然且密切不
可分之關係，即不能謂上訴人違反建築法規定之行為，與卯○○
等死亡間，無客觀之相當因果關係。又卯○○逃出後，為救援其
女未○○又衝入火場致被燒死，固屬事實，然卯○○之死亡，仍
為火災致死，並未介入另一獨立之原因而發生死亡之結果，即無
因果關係中斷問題。另被害人之行為須予損害之發生或擴大以助
力，而與損害之發生與擴大有相當因果關係者，始有過失相抵之
適用。卯○○明知系爭房屋為違章建築，仍承租使用，縱有疏忽
，但究非予上訴人之過失行為予以助力，且此疏忽，在通常狀態
下，亦非當然發生失火之結果。上訴人抗辯應適用過失相抵之原
則以減免其賠償責任云云，並無所據。綜上，被上訴人既為死者
卯○○之母親、子女，辛○並於卯○○、未○○死亡後支出殯葬
費，渠等依民法第一百八十四條第一項前段、第一百九十二條第
一項、第二項、第一百九十四條等規定，請求上訴人連帶損害賠
償，於法有據，應予准許等詞，為其論斷之基礎。
按建築法第七十七條第一項規定：「建築物所有權人、使用人應
維護建築物合法使用與構造及設備安全」，旨在保障建築物之公
共安全（該法第一條參照），應屬保護他人之法律。而負有維護
安全義務之行為人，除建築物所有權人外，尚包括使用人。倘受
害之使用人之行為為損害之共同原因，其過失行為並有助成損害
之發生或擴大，加害人自得依民法第二百十七條第一項過失相抵
之規定，請求法院減輕賠償金額或免除之。查原審一方面認定系
爭建物為上訴人出資興建，依建築法第七十七條規定，雖所負一
定安全維護義務之違反，本不會發生致人於死之結果，但因結合
午○○之失火行為，對於未○○、卯○○之死亡，即具有客觀之
相當因果關係；另方面認定依建築法第七十七條規定同負一定安
全維護義務之使用人卯○○，明知系爭房屋為違章建築仍承租使
用，縱有疏忽，究非予上訴人之過失行為予以助力，且此疏忽，
在通常狀態下，亦非當然發生失火之結果云云，卻未結合午○○
之失火行為以論斷相當因果關係之有無，對於同樣違反建築法第
七十七條第一項規定之義務人即所有權人與使用人，竟為不同之
認定，難謂無判決理由矛盾之違法。況原審既謂被害人之行為須
予「損害之發生或擴大」以助力，且有相當因果關係，始有過失
相抵規定之適用，卻僅以卯○○之行為對於「上訴人之過失行為
」未予助力，即謂無過失相抵規定之適用，疏未論及卯○○之行
為對於「損害之發生或擴大」有無予以助力部分，亦有未洽。次
按數人共同不法侵害他人之權利者，連帶負損害賠償責任。又因
連帶債務人中之一人為清償、代物清償、提存、抵銷或混同而債
務消滅者，他債務人亦同免其責任。債權人向連帶債務人中之一
免除債務而無消滅全部債務之意思表示者，除該債務人應分擔之
部分外，他債務人仍不免其責任，民法第一百八十五條第一項、
第二百七十四條、第二百七十六條第一項分別定有明文。故於事
實審言詞辯論終結前，連帶債務人倘未給付所應允賠償之金額，
他債務人無依民法第二百七十四條主張免責之原因，此時連帶債
務人應允賠償金額超過其依法應分擔額時，法院應判命他債務人
給付債權人所受損害範圍內之全部請求金額；如連帶債務人應允
賠償金額低於其依法應分擔額時，其差額部分依前開說明，已因
免除而消滅，此部分債權人對他債務人之請求即失所依據，法院
僅得就其餘部分在債權人所受損害範圍內命他債務人給付。查本
件被上訴人主張上訴人應與第一審共同被告癸○○○、子○○、
丑○○、寅○○（下稱癸○○○等四人）、午○○等負連帶賠償
責任，而被上訴人與癸○○○等四人於第一審進行中達成以二百
萬元和解，被上訴人並撤回對癸○○○等四人之起訴（見一審卷
(三)一八、一九、二二、五三頁），則該和解確實內容如何，有無
消滅全部債務之意思，對於上訴人分擔部分之影響如何，被上訴
人有無取得和解之賠償金額等項，攸關上訴人應負之連帶責任範
圍，即有詳加研求之必要。上訴人於原審已就此為抗辯，原審棄
置不論，而為不利上訴人之判決，自屬難昭折服。上訴論旨，指
摘原判決不當，聲明廢棄，非無理由。
據上論結，本件上訴為有理由。依民事訴訟法第四百七十七條第
一項、第四百七十八條第二項，判決如主文。
中    華    民    國  九十八  年    三    月    五    日
                      最高法院民事第六庭
                          審判長法官  朱  建  男
                                法官  顏  南  全
                                法官  林  大  洋
                                法官  沈  方  維
                                法官  鄭  玉  山
      本件正本證明與原本無異
                                      書  記  官
中    華    民    國  九十八  年    三    月   十八   日
                                                      Ｅ


司法院資訊處製作；財團法人民間司法改革基金會備份。
